【裁判字號】    98,交聲,442
【裁判日期】    990331
【裁判案由】    違反道路交通管理處罰條例聲明異議
【裁判全文】
臺灣基隆地方法院交通事件裁定         98年度交聲字第441號
移送機關即
原處分機關  交通部公路總局台北區監理所基隆監理站
異  議  人
即受處分人  甲○○
上列異議人因違反道路交通管理處罰條例案件，對於交通部公路
總局臺北區監理所基隆監理站於中華民國98年12月17日所為之處
分（原處分案號：基監字第42-ZFB061642、42-A00000000、42-A
M0000000號），聲明異議，本院合併審理，裁定如下：
  主    文
原處分均撤銷。
甲○○均不罰。
  理    由
一、原處分機關處分意旨略以：異議人即受處分人甲○○（下稱
    異議人）駕駛車牌號碼6400-DU號自用小客車因於：(一)民國
    97年10月17日13時33分許，在國道三號南下74.1公里處之高
    速公路行駛速度超過規定最高速限（未滿20公里），經警舉
    發「限速110公里、經雷達（射）測定行速為121公里，超速
    11公里」之違規，依道路交通管理處罰條例第33條第1項第1
    款之規定，裁處異議人罰鍰新臺幣（下同）4,500元（原處
    分案號：基監字第42-ZFB061642號）；(二)98年3月5日10時14
    分許，在臺北市新生高架橋上之高架道路出入口跨越禁止變
    換車道線（雙白線）行駛，經警舉發「不遵守道路交通標線
    之指示」之違規，依道路交通管理處罰條例第60條第2項第3
    款之規定，裁處異議人罰鍰1,800元（原處分案號：基監字
    第42-A00000000M0000000號）；(三)98年1月9日15時02分許，
    在臺北市○○路○段，設有禁止停車標誌之處所停車，經警
    舉發「在設有禁止停車標誌路段停車」之違規，依道路交通
    管理處罰條例第56條第1項第4款之規定，裁處異議人罰鍰1,
    200元（原處分案號：基監字第42-AM0000000號）。
二、聲明異議意旨略以：異議人將汽車借給前夫蔣瑞光，他將車
    子開走使用，就全無音訊，聯絡不到人，所以罰單發生的這
    期間，車子都不是我甲○○本人在使用，而且我也沒有駕照
    ，更不會開車，所以罰單的責任歸屬應由蔣瑞光本人承擔，
    而不是我甲○○負責才對，為此狀請撤銷原處分云云。
三、按汽車行駛高速公路及快速公路，應依速限標誌指示，高速
    公路及快速公路交通管制規則第5條第1項定有明文；又汽車
    行駛於高速公路、快速公路或設站管制之道路，行車速度超
    過規定之最高速限者，處汽車駕駛人新臺幣3,000元以上6,0
    00元以下罰鍰，另汽車駕駛人，有違反道路交通管理處罰條
    例第33條第1項情形者，除依原條款處罰鍰外，並記違規點
    數1點，道路交通管理處罰條例第33條第1項第1款及第63條
    第1項第1款分別定有明文。又「雙白實線」指設於路段中，
    用以分隔同向車道，並禁止變換車道之道路標線，道路交通
    標誌標線號誌設置規則第149條第1項第1款第7目規定甚明；
    「汽車駕駛人，駕駛汽車不遵守道路交通標誌、標線、號誌
    之指示，處新台幣900元以上1,800元以下罰鍰。」，道路交
    通管理處罰條例第60條第2項第3款著有規定。再按汽車駕駛
    人，在設有禁止停車標、標線之處所停車者，處新台幣600
    元以上1,200元以下罰鍰，道路交通管理處罰條例第56條第1
    項第4款定有明文。
四、次按道路交通管理處罰條例第89條前段規定，「法院受理交
    通事件，準用刑事訴訟法之規定」。依最高法院76年台上字
    第4986號判例意旨，「認定犯罪事實所憑之證據，雖不以直
    接證據為限，間接證據亦包括在內，然而無論直接證據或間
    接證據，其為訴訟上之證明，須於通常一般之人均不致有所
    懷疑，而得確信其為真實之程度者，始得據為有罪之認定，
    倘其證明尚未達到此一程度，而有合理之懷疑存在而無從使
    事實審法院得有罪之確信時，即應由法院為諭知被告無罪之
    判決」。所揭示刑事訴訟法上法院認定事實之最重要原則之
    一，即認定被告有罪，就該有罪事實不能有任何合理懷疑存
    在之原則。於法院審理行為人違反道路交通管理處罰條例案
    件時，亦有其適用。易言之，法院於審理行為人違反道路交
    通管理處罰條例案件，當踐行完畢調查證據之程序後，為事
    實之認定時，如就原處分機關所認定之行為人違規之事實仍
    有合理之訴訟上懷疑，而無法百分之百確信行為人確有該當
    於道路交通管理處罰條例各該處罰條文之構成要件事實時，
    即應依訴訟上之待證事實「倘有懷疑，則從被告之利益作解
    釋」之證據法則，作對行為人有利之認定。
五、經查：異議人於本院到庭陳稱：「（問：聲明異議理由為何
    ？）6400-DU車號自用小客車不是我開的，這3件違規不是我
    違規的，是我的前夫蔣瑞光違規的，是他開車的。該車是96
    年8月23日買的，因為蔣瑞光在外面欠款，如果過戶在他的
    名下，怕被債權人扣走，所以就用我的名義登記，車子買了
    之後，一直都是蔣瑞光在使用開車，我跟蔣瑞光是80年3月1
    日結婚的，我結婚又離婚，結婚2次，離婚2次，最後一次是
    95年間離婚，蔣瑞光是98年11月16日就離家了，就沒有聯絡
    了，車子開走，車子的兩把鑰匙也被蔣瑞光拿走，車子的遙
    控鎖及電門鎖都被他拿走了。（問：你有無汽車、機車駕照
    ？）都沒有。汽車普通跟職業的都沒有，機車駕照也沒有。
    （問：你是否會開汽車、騎機車？）不會開汽車，機車會騎
    ，但因為我左眼有弱視，左眼視力0.3或0.4，右眼視力也不
    好，要考機車駕照的時候，有體檢，視力沒有過，我家族有
    弱視的遺傳，有光的時候，視力會模糊，所以不能開車。」
    等語（見本院99年1月27日訊問筆錄）；而證人鄧王春桂即
    異議人之母經本院傳喚到庭具結證稱：「（問：6400-DU車
    號自用小客車是何人買的？）是我女兒甲○○買的，是她出
    錢買的，她買車後有跟我講。（問：該車是何人使用？）都
    是蔣瑞光使用的，買車之後一段時間，蔣瑞光有開車載我1
    次，那次是載我跟蔣欣葳，那時我時間要去中山區戶政事務
    所要辦事情，他剛好經過載我，所以車子都是蔣瑞光在使用
    ，因為甲○○不會開車，機車也不敢騎，因為她有弱視，我
    也一樣有弱視，甲○○不會開車，也沒有學。（問：97年10
    月17日、98年1月9日、98年3月5日這3次違規，是何人駕駛6
    400-DU自用小客車？（提示舉發單3張、照片3張）都是蔣瑞
    光開車的。甲○○不會開車。」等語（見本院同上訊問筆錄
    ）；又而證人蔣欣葳即異議人之女經本院傳喚到庭具結證稱
    ：「（問：6400-DU車號自用小客車是何人買的？）是我媽
    媽買的，她出錢買的，她買了以後有跟我講。（問：該車是
    何人使用？）都是蔣瑞光使用的，每次都是他開車，我媽媽
    不會開車，也沒有駕照，我有看過蔣瑞光開車他有載過我，
    所以我知道，從車子買之後，全部都是由蔣瑞光使用，一直
    到現在。（問：97年10月17日、98年1月9日、98年3月5日這
    3次違規，是何人駕駛6400-DU自用小客車？（提示舉發單3
    張、照片3張）都是蔣瑞光開車的。（問：你有無與甲○○
    、蔣瑞光住在一起？）之前有住在一起，我現在還有跟媽媽
    住在一起，我跟爸爸蔣瑞光今年都沒有住在一起，去年11月
    之前有時候還有住在一起，去年11月之後他失蹤後，就沒有
    住在一起，失蹤是哪一天，我沒有記日期。（問：你媽媽買
    車，但不會開車，為何車子登記在你媽媽名下，而不是登記
    在會開車的爸爸名下？）爸爸有工作，有時候要使用到車子
    ，有時候也可以載我們出去玩，蔣瑞光在外面欠很多錢，我
    知道的是他欠工作公司的錢，欠多少我不知道，怕登記在我
    爸爸的名下，車子會被扣走，所以登記在我媽媽的名下。」
    等語（見本院同上訊問筆錄）；足見本件6400-DU車號自用
    小客車自96年8月23日購買後，即由蔣瑞光駕駛。
六、本院依職權向交通部公路總局台北區監理所基隆監理站查詢
    異議人、蔣瑞光之汽、機車駕照及違規紀錄結果，異議人未
    領有汽、機車駕駛執照，亦未有違規紀錄；蔣瑞光則有汽車
    駕照（普通小汽車、發照日94年2月3日、有效日100年12月2
    4日、違規未結數：6）及機車駕照（重機、發照日90年3月1
    6日、有效日96年12月24日、領照經歷：重機71年1月21日、
    違規未結數：6），計有違規紀錄10件，分別於98年9月5日
    （車號6400-DU）、98年7月31日（車號6400-DU）、97年8月
    10日（車號3422-LL）、96年10月24日（車號9K-4498）、96
    年1月26日（車號L3-9860）、95年12月23日（車號L3-9860
    ）、94年7月26日（車號7N-9947）、94年4月21日（車號6D-
    3109）、92年10月12日（車號CHP-336）、91年9月10日（車
    號F8-4738）違規，有該監理站於99年2月1日以北監基四字
    第0992001761號函及附件汽車駕照基本資料、機車駕照基本
    資料及違規查詢報表在卷可稽，本院復調閱上開98年9月5日
    及98年7月31日（車號6400-DU）之舉發違反道路交通管理事
    件通知單，發現該2張舉發違反道路交通管理事件通知單上
    收受通知聯者簽章欄上之簽章人確係「蔣瑞光」，有交通部
    公路總局台北區監理所基隆監理站99年3月2日北監基四字第
    0992003039號函及附件舉發違反道路交通管理事件通知單2
    紙附卷可按，又異議人之視力經診斷結果：「兩眼不等視、
    屈光性弱視雙眼、右眼近視、左眼近視，目前右眼裸視視力
    0.1，右眼矯正視力0.5，左眼裸視視力0.2，左眼矯正視力0
    .4」，有衛生署基隆醫院診斷證明書附卷可參；因之，異議
    人之視力確有弱視，難以駕駛汽車，且本件6400-DU車號自
    用小客車於98年9月5日、98年7月31日違規時確係蔣瑞光駕
    駛，並簽收舉發違反道路交通管理事件通知單，從而，本件
    6400-DU車號自用小客車上開違規時，應係由蔣瑞光駕駛，
    而非異議人等節，應堪信為真實。
七、綜上所述，上開自用小客車固屬異議人所有，惟該自用小客
    車之實際駕駛人既非異議人，按道路交通管理處罰條例第33
    條第1項第1款、第60條第2項第3款、第56條第1項第4款等規
    定，均係以汽車駕駛人為其處罰對象，此觀上開條文即明，
    是汽車駕駛人本人始為該等交通違規事件之違規行為人，至
    汽車所有人就汽車駕駛人之交通違規事件，若無可歸責之情
    事者，則本於行為人應對其行為負責之原則，原處分機關自
    當本於行政職權查明是否異議人確實非為實際駕駛人而為裁
    罰，如未能審酌及此，即逕對異議人裁罰，尚有未洽，自應
    由本院將原處分均撤銷，改諭知異議人均不罰，以資適法。
八、至本件違規之行為人既經查明確係蔣瑞光，應由移送機關即
    原處分機關交通部公路總局臺北區監理所基隆監理站依職權
    另為適當之處分，併此敘明。
九、據上論斷，應依道路交通案件處理辦法第20條前段，裁定如
    主文。
中    華    民    國    99    年    3     月    31    日
                  交通法庭法    官  鄭景文
以上正本證明與原本無異
對於本件裁定如有不服，應於收受送達後5日內，向本院提出抗
告書狀（應附繕本），敘述抗告之理由，抗告於臺灣高等法院。
中    華    民    國    99    年    3     月    31    日
                          書 記 官  李繼業

司法院資訊處製作；財團法人民間司法改革基金會備份。
